臺灣高等法院民事判決　　　　　　　 92年度上更(一)字第188號
上 訴 人　即
追加之訴原告　菲力工業股份有限公司
法 定 代理人　簡正雄
訴 訟 代理人　盧怡玲
　　　　　　　陳皇均
複 代　理 人　謝諒獲律師
上 列　一 人
複 代　理 人　連名慧　　送達處所：台北郵政117之317號信箱
被 上 訴人即
追加之訴被告　井強企業有限公司
　　　　　　　　　　　　設台北市○○○路○段57號14樓之2
兼 上 列一人
法 定 代理人　丙○○○　住台北市○○○路639巷25弄2號
被 上 訴人即
追加之訴被告　乙○○　　住同上
　　　　　　　戊○○　　住台北市○○街54號5樓
　　　　　　　丁○○○　住同上
　　　　　　　甲○○　　住台北市○○區○○路4段167巷6弄9號
上列六人共同
訴 訟 代理人　呂偉誠律師
上列當事人間請求不當得利等事件，上訴人對於中華民國89年 9
月27日臺灣板橋地方法院89年度訴字第 664號第一審判決提起上
訴，經最高法院第一次發回更審，上訴人並為訴之追加，本院於
94年 6月14日言詞辯論終結，判決如下：
    主      文
原判決關於駁回菲力工業股份有限公司後開第二項之訴部分與該
部分假執行之聲請暨關於上訴部分訴訟費用之裁判均廢棄。
井強企業有限公司應給付菲力工業股份有限公司美金捌仟柒佰貳
拾元及自民國八十九年一月十二日起至清償日止，按週年利率百
分之五計算之利息。
菲力工業股份有限公司其餘上訴駁回。
菲力工業股份有限公司追加之訴駁回。
第一、二審及發回前第三審訴訟費用關於上訴部分，由井強企業
有限公司負擔五分之一，餘由菲力工業股份有限公司負擔。追加
之訴訴訟費用由菲力工業股份有限公司負擔。
    事實及理由
壹、程序方面：
一、本件上訴人即追加之訴原告菲力工業股份有限公司（下稱菲
    力公司）起訴時係依買賣契約、侵權行為、不當得利之法律
    關係，請求被上訴人即追加之訴被告（下稱被上訴人）連帶
    給付美金（除記載新台幣外，下同）3萬7407元或新台幣101
    萬元，及自民國89年 1月12日起至清償日止，按年息百分之
    五計算之利息，外幣部分得按給付時台灣銀行賣出匯率折合
    新台幣給付之。原審判決菲力公司全部敗訴，菲力公司不服
    ，提起上訴後，於本院前審減縮請求被上訴人連帶給付3 萬
    6576.24元及新台幣 2萬7000元與自89年1月12日起算之法定
    遲延利息，並追加請求：(一)或井強企業有限公司（下稱井強
    公司）、丙○○○、戊○○及甲○○應連帶給付上開本息；
    或丙○○○、乙○○、戊○○、丁○○○及甲○○應給付井
    強公司上開本息，由菲力公司代理受領（含確認井強公司對
    其餘被上訴人有該本息及自88年10月28日起算之利息債權存
    在）；而菲力公司之請求於被上訴人中一人或多人給付時，
    在給付範圍內自動消滅。(二)被上訴人應再連帶給付菲力公司
    11萬 1998.45元本息；或井強公司、丙○○○、戊○○及甲
    ○○應再連帶給付上開本息；或丙○○○、乙○○、戊○○
    、丁○○○及甲○○應再給付井強公司上開本息，由菲力公
    司代理受領（含確認井強公司對其餘被上訴人有該本息債權
    存在）；而菲力公司之請求於被上訴人中一人或多人給付時
    ，在給付範圍內自動消滅（菲力公司追加請求被上訴人不得
    委任相同律師事務所或相同代理人部分，本院前審以追加不
    合法裁定駁回後，菲力公司不服，提起抗告，經最高法院裁
    定駁回其抗告確定在案）。本院前審判決駁回菲力公司之上
    訴與追加之訴，菲力公司不服，提起第三審上訴，最高法院
    就其中8720元本息部分廢棄發回本院，而駁回其餘上訴及追
    加之訴在案。是關於菲力公司請求之14萬685.45元〔即最高
    法院駁回上訴、追加之訴合計13萬9854.69元（111998.45＋
    36576.24－8720＝ 139854.69）與菲力公司於本院前審減縮
    上訴聲明 830.76元（00000－00000.24＝830.76）〕及新台
    幣 2萬7000元部分業遭敗訴判決確定，菲力公司認本件已確
    定部分為13萬9854.69元與新台幣2萬7000元（見本院卷(二)第
    54頁），核係漏未計算其於本院前審減縮上訴聲明部分，因
    而誤解，先予敘明。
二、次查菲力公司於本院更審時將發回部分之訴聲明更為：(一)原
    判決關於駁回菲力公司後開第(二)項之訴部分及該部分假執行
    之聲請均廢棄。(二)被上訴人應連帶給付菲力公司8720元，及
    自89年 1月12日起至清償日止，按年息百分之五計算之利息
    。(三)井強公司、丙○○○、戊○○及甲○○應連帶給付菲力
    公司8720元，及自89年 1月12日起至清償日止，按年息百分
    之五計算之利息。(四)丙○○○、乙○○、戊○○、丁○○○
    及甲○○應給付井強公司8720元，及自89年 1月12日起至清
    償日止，按年息百分之五計算之利息，由菲力公司代理受領
    。(五)上開(二)至(四)項，被上訴人中一人給付菲力公司時，其餘
    被上訴人在給付範圍內同免責任（關於菲力公司於本院前審
    追加請求廢棄原判決，發回臺灣板橋地方法院先位之訴部分
    ，業於本院更審時撤回，見更審卷(二)第 3、50頁）。另追加
    請求：被上訴人應再連帶給付菲力公司14萬 1597.91元本息
    ；或井強公司、丙○○○、戊○○及甲○○應再連帶給付上
    開本息；或丙○○○、乙○○、戊○○、丁○○○及甲○○
    應再給付井強公司上開本息，由菲力公司代理受領；被上訴
    人中一人給付菲力公司時，其餘被上訴人在給付範圍內同免
    責任。被上訴人雖不同意菲力公司為訴之追加，惟菲力公司
    追加之訴與原訴均係本於兩造間85、86年間之買賣契約關係
    ，其基礎事實相同，揆諸民事訴訟法第446條第1項、第 255
    條第1項第2款規定，菲力公司所為追加之訴自屬合法，應予
    准許。
三、再查菲力公司於本院更審時主張戊○○代理井強公司、訴外
    人佐佐木隆代理和光株式會社 EMI（下稱日本和光公司）與
    其於86年 2月22日訂立三方契約書，另依民法總則施行法第
    15條規定請求，核屬訴之追加，被上訴人亦不同意此部分之
    追加，惟菲力公司於原審起訴時即主張依買賣契約關係，就
    第二次所下訂單部分為1000台電動腳踏車，其業已完成，並
    提出86年3月7日訂購單為證（見原審卷第 101頁），嗣於本
    院前審補充已完工者包括庫存25台、置於貨櫃場 117台，合
    計為1142台，此部分價值為47萬5653元（見本院前審卷(一)第
    161 頁、卷(二)第35頁），而被上訴人就此部分交易則陳述係
    依菲力公司、井強公司與日本和光公司於86年 2月22日簽訂
    之契約書（即菲力公司所稱三方契約書）所為，並提出該契
    約書為證（見本院前審卷(一)第 264、277、278頁），是菲力
    公司此部分追加新訴之基礎事實仍與原訴相同，且不妨礙被
    上訴人之防禦與訴訟之終結，揆諸民事訴訟法第446條第1項
    、第255條第1項第2、7款規定，亦應准許。
貳、實體方面：
一、菲力公司主張：丙○○○、戊○○、乙○○、丁○○○及甲
    ○○分別為井強公司之負責人及執行業務股東，渠等於85、
    86年間向伊詐購電動腳踏車合計1657台，伊不疑有他，自85
    年9月6日起至87年6月8日止，陸續交付電動腳踏車共計 515
    台，價金計21萬120元及新台幣2萬7000元，另價值47萬5653
    元之1142台電動腳踏車，伊亦已完工待井強公司領取，並於
    88年6月8日向井強公司為「給付通知」或「將準備給付之事
    通知被上訴人」以代交付之提出，上開價金合計為68萬5773
    元及新台幣 2萬7000元，被上訴人迄今均未給付。又丙○○
    ○、戊○○、乙○○、丁○○○及甲○○為井強公司之發起
    人及股東，未實際繳納或繳足股款，竟虛偽登記該公司之資
    本額為新台幣1500萬元，且每年營業額高達新台幣數千萬元
    或數億元，其資產與風險亦不成比例，致伊陷於錯誤與之訂
    約，而受有貨款無法獲償之損害，被上訴人因之受有收受電
    動腳踏車之利益。爰依買賣契約、侵權行為、不當得利及民
    法總則施行法第15條規定之法律關係，求為命被上訴人連帶
    給付之判決。其於本院上訴聲明為：(一)原判決關於駁回菲力
    公司後開第(二)項之訴部分及該部分假執行之聲請均廢棄。(二)
    被上訴人應連帶給付菲力公司8720元，及自89年 1月12日起
    至清償日止，按年息百分之五計算之利息。(三)井強公司、丙
    ○○○、戊○○及甲○○應連帶給付菲力公司8720元，及自
    89年 1月12日起至清償日止，按年息百分之五計算之利息。
    (四)丙○○○、乙○○、戊○○、丁○○○及甲○○應給付井
    強公司8720元，及自89年 1月12日起至清償日止，按年息百
    分之五計算之利息，由菲力公司代理受領。(五)上開(二)至(四)項
    ，被上訴人中一人給付菲力公司時，其餘被上訴人在給付範
    圍內同免責任。另於本院更審時復提出追加之訴聲明為：(一)
    被上訴人應再連帶給付菲力公司14萬1597.91元，及自89年1
    月12日起至清償日止，按年息百分之五計算之利息。(二)井強
    公司、丙○○○、戊○○及甲○○應連帶給付菲力公司14萬
    1597.91元，及自89年1月12日起至清償日止，按年息百分之
    五計算之利息。(三)丙○○○、乙○○、戊○○、丁○○○及
    甲○○應給付井強公司14萬1597.91元，及自89年1月12日起
    至清償日止，按年息百分之五計算之利息，由菲力公司代理
    受領。(四)上開(一)至(三)項，被上訴人中一人給付菲力公司時，
    其餘被上訴人在給付範圍內同免責任。
二、被上訴人則以：菲力公司請求給付 480台電動腳踏車價金之
    請求權已罹於二年之消滅時效。其追加請求給付庫存25台、
    87年6月2日交付10台、同年6月8日交付15台電動腳踏車部分
    ，則未舉證證明兩造間就此部分有買賣契約關係存在及伊有
    收受之事實，且該部分價金之請求權亦已罹於時效而消滅。
    至於菲力公司請求給付1000台電動腳踏車價金部分，伊僅係
    居間協助菲力公司與日本和光公司間買賣相關事務，藉以賺
    取手續費而已，況日本和光公司嗣因菲力公司之產品品質不
    良，亦已取消訂單，菲力公司並無法舉證證明其已完成產品
    ，其請求給付該1000台電動腳踏車之價金，實無理由。再者
    ，菲力公司主張伊有共同侵權行為，惟未舉證以實其說，且
    其既謂兩造間有買賣關係存在，伊亦非無法律上原因而受有
    利益。伊復未以日本和光公司名義與菲力公司為交易，菲力
    公司依民法總則施行法第15條規定請求，亦非有據等語，資
    為抗辯。並於本院答辯聲明：駁回上訴人之上訴與追加之訴
    。
三、關於87年6月2日、同年6月8日交付之25台電動腳踏車，合計
    價金8720元本息部分：
  (一)本件菲力公司於起訴狀載明井強公司至少積欠其電動車價金
    51萬2947元，先請求其中一部分即3萬7407元或新台幣101萬
    元，其餘部分於本件擴張應受判決事項之聲明或另行起訴等
    語（見原審卷第 5、10頁）。嗣於本院前審擴張聲明請求再
    給付3萬7407元或新台幣101萬元本息後，固稱原訴及追加之
    訴所請求者均為每批貨價金各十分之一（見本院前審卷(一)第
    165、232頁、卷(二)第21頁），然菲力公司於原審起訴金額顯
    非其所稱總價51萬2947元之十分之一；而菲力公司於本院前
    審主張總價為68萬5773元及新台幣 2萬7000元，菲力公司請
    求之金額（含擴張聲明部分在內）則已逾總價十分之一，菲
    力公司復就擴張之訴金額再擴張為11萬 1998.45元（見本院
    前審卷(二)第44、45頁），核均非菲力公司主張總價之十分之
    一。是菲力公司於本院前審主張其所請求者為每批貨價金各
    十分之一，顯與事實不符。菲力公司業於本院更審時補充更
    正先前所為之陳述，主張其於第一審起訴請求之 3萬7407元
    ，係就被上訴人與其於85、86年間之買賣關係積欠貨款為一
    部請求，關於87年6月2日交付之10台電動腳踏車價值4100元
    、同年月 8日交付之15台價值4620元已全部起訴（見本院更
    審卷(二)第 2頁筆錄），尚無不合。是則本院自應依菲力公司
    補充更正之事實而為判決，合先敘明。
  (二)菲力公司依買賣契約之法律關係，得請求井強公司給付買賣
    價金8720元本息：
    １菲力公司主張其分別於87年6月2日、同年6月8日交付10台
      、15台電動腳踏車予井強公司之事實，業據提出出廠放行
      單、攜帶保稅工廠樣品出口申請書、出口報單為證（見本
      院前審卷(一)第171至174頁），雖井強公司否認買賣契約關
      係存在及收受該二批貨物之事實，惟依87年6月8日出口報
      單所載出貨人為井強公司，足證確為井強公司委由報關行
      向菲力公司提貨出口者，菲力公司主張已交付之事實，堪
      以採信，井強公司空言否認未交付，即不足取。參酌菲力
      公司自85年9月6日起至86年 9月12日止，曾交付井強公司
      合計 480台電動腳踏車，菲力公司就此亦係以出廠放行單
      、出口報單（見本院前審卷(一)第46至59頁）為證據，井強
      公司就此部分之買賣關係未予否認；且衡諸經驗常情，倘
      菲力公司與井強公司無交易行為，菲力公司何須交付電動
      腳踏車25台予井強公司，足信菲力公司主張基於買賣關係
      ，於87年6月2日、同年6月8日共交付25台電動腳踏車予井
      強公司，堪予採信，井強公司所辯不足取。
    ２次按買賣標的物與其價金之交付，除法律另有規定或契約
      另有訂定，或另有習慣外，應同時為之；標的物交付定有
      期限者，其期限推定其為價金交付之期限，民法第369 條
      及同法第370 條均定有明文。故價金之交付時期，法律另
      有規定或當事人訂有確定期限或交付地另有習慣者，從其
      規定或訂定或從其習慣；如無上述情形，則交付價金應與
      交付標的物同時為之。又當事人間僅就交付標的物定有期
      限，而未定交付價金之期限者，則該交付標的物之期限即
      推定為交付價金之期限。至當事人間未定交付價金之期限
      ，亦未定交付標的物之期限，又無其他法律規定或習慣可
      資依據者，依民法第 315條之規定，出賣人得隨時請求買
      受人交付價金，買受人亦得隨時交付價金。本件菲力公司
      主張已交付之每一筆都是個別訂約，未約定價金交付之期
      限（見本院前審卷(一)第82、109 頁），揆之上開說明，其
      價金請求權應自上開各筆交易標的物交付時起算之，要無
      庸疑。則關於菲力公司於87年6月2日、同年6月8日分別交
      付之10台、15台電動腳踏車，其價金於菲力公司交付時即
      得請求，亦堪以認定。
    ３再按商人、製造人、手工業人所供給之商品及產物之代價
      之請求權，因二年間不行使而消滅；又消滅時效，自請求
      權可行使時起算，民法第127條第8款、第 128條前段分別
      定有明文。查上訴人係於89年4月7日提起本件訴訟，有起
      訴狀可稽（見原審卷第 3頁），且請求部分包括上開二批
      電動腳踏車之價金全部，業如前述，是自該二批電動腳踏
      車交付時即87年6月2日、同年6月8日起至本件起訴止，顯
      未逾二年之消滅時效。井強公司抗辯菲力公司之價金請求
      權已罹於時效，自非可取。
    ４本件菲力公司於87年6月2日、同年6月8日交付之電動腳踏
      車價金請求權既未罹於消滅時效，菲力公司依買賣契約之
      法律關係請求井強公司給付價金8720元，於法自屬有據。
      又按給付有確定期限者，債務人自期限屆滿時起，負遲延
      責任。給付無確定期限者，債務人於債權人得請求給付時
      ，經其催告而未為給付，自受催告時起，負遲延責任。其
      經債權人起訴而送達訴狀，或依督促程序送達支付命令，
      或為其他相類之行為者，與催告有同一之效力。前項催告
      定有期限者，債務人自期限屆滿時起負遲延責任，民法第
      229條亦定有明文。本件菲力公司於89年1月11日寄發存證
      信函予井強公司請求貨款，有存證信函在卷可稽（見原審
      卷第16頁），並為井強公司所不爭執，則菲力公司請求井
      強公司給付自催告翌日即89年 1月12日起算之法定遲延利
      息，亦屬有據，應予准許。
    ５末按除井強公司以外之其餘被上訴人既非買賣契約之當事
      人，菲力公司依買賣契約之法律關係，請求其餘被上訴人
      連帶給付買賣價金8720元之本息，自非有據。
  (三)再按當事人主張有利於己之事實者，就其事實有舉證之責任
    ，民事訴訟法第 277條前段定有明文，是以侵權行為為原因
    ，請求回復原狀或賠償損害者，應就其權利被侵害之事實負
    立證之責，最高法院19年上字第38號判例意旨可資參照。本
    件菲力公司主張丙○○○、乙○○、戊○○、丁○○○及甲
    ○○未繳足股款，井強公司為一買空賣空之空殼公司，菲力
    公司因該五人之詐騙行為，而陷於錯誤與井強公司簽約，致
    受有損害等情，為被上訴人所否認，菲力公司復未舉證證明
    其因受騙而陷於錯誤，是其空言主張，已非可採。何況井強
    公司於80年間設立時之資本額為新台幣 500萬元，其後於83
    年8月25日增資為新台幣1000萬元，再於84年5月間增資為新
    台幣1500萬元，均已繳足股款，經本院調閱該公司設立登記
    卷宗核對卷內所附公司設立登記資本額查核報告書、存摺影
    本、資產負債表、公司章程無訛，是菲力公司主張井強公司
    股東未繳足股款，尚難信實。遑論公司股東由配偶或同居之
    家屬擔任，於我國有限公司，甚為常見，亦符合於有限公司
    之閉鎖性，尚難據以認係詐欺之行為，而公司營業額超過登
    記之資本額者，於公司之運作實務比比皆是，菲力公司徒據
    井強公司營業額超過登記資本額，認其資產與風險不成比例
    ，即係詐欺行為，委不足採。從而菲力公司依侵權行為法律
    關係，請求被上訴人負損害賠償責任云云，亦非可取。
  (四)又按無法律上之原因而受利益，致他人受損害者，應返還其
    利益，民法第 179條前段定有明文，是依舉證責任分配原則
    ，原告對不當得利請求權之成立要件應負舉證責任，亦即原
    告必須證明其與被告間有給付之關係存在，且被告因其給付
    而受有利益以及被告之受益為無法律上之原因，始能獲得勝
    訴之判決。菲力公司係主張被上訴人受有收受電動腳踏車之
    利益，致伊受有貨款無法獲償之損害，被上訴人應負返還之
    責等語。惟查，菲力公司基於個別買賣契約，於87年6月2日
    、同年6月8日分別交付10台、15台電動腳踏車予井強公司，
    該個別買賣契約並未解除，則井強公司受領該10台、15台電
    動腳踏車，自非無法律上原因而受有利益，其餘被上訴人亦
    未受領電動腳踏車，均不生不當得利之問題。菲力公司主張
    依不當得利法律關係，被上訴人應返還相當於所受利益之價
    額，亦非有據。
四、關於菲力公司於本院更審時追加之訴（即14萬 1597.91元本
    息）部分：
  (一)本件菲力公司主張之事實為其與被上訴人於85、86年間關於
    電動腳踏車交易，自85年9月6日起至87年6月8日止，其陸續
    交付電動腳踏車共計515台，價金計21萬120元及新台幣 2萬
    7000元，另價值47萬5653元之1142台電動腳踏車，伊亦已完
    工待井強公司領取，並於88年6月8日向井強公司為「給付通
    知」或「將準備給付之事通知被上訴人」以代交付之提出，
    上開價金合計為68萬5773元及新台幣 2萬7000元，其係為一
    部請求，且其所為一部請求包含已交付及未交付部分，而菲
    力公司業已補充更正關於最高法院發回部分即87年6月2日、
    同年6月8日交付之25台電動腳踏車價金8720元部分，其在第
    一審時已全部起訴（見本院更審卷(二)第 2頁），是菲力公司
    於本院更審時所追加之訴，自不及於發回之上開25台部分。
    又菲力公司主張85年12月24日交付之 2台電動腳踏車價值為
    新台幣2萬7000元，經本院前審判決駁回其請求後，菲力公
    司不服，提起第三審上訴，亦經駁回上訴而確定在案，則菲
    力公司追加之訴亦不包括此部分。是菲力公司所追加請求14
    萬 1597.91元本息部分，自不包括前開發回部分之25台與85
    年12月24日交付之2台，且係就其保留請求之54萬0587.55元
    （000000－000000.45＝545087.55）中再為一部請求，應無
    庸疑。
  (二)按確定判決所生之既判力，除使當事人就確定終局判決經裁
    判之訴訟標的法律關係，不得更行起訴或為相反之主張外，
    法院亦不得為與確定判決意旨相反之裁判，始能避免同一紛
    爭再燃，以保護權利，維持法之安定及私法秩序，達成裁判
    之強制性、終局性解決紛爭之目的。申言之，法院於將抽象
    之法律條文，經由認事用法之職權行使，以判決形式適用於
    具體個案所確定之權利義務關係，乃當事人間就該事件訴訟
    標的之具體規範，對於雙方當事人及法院均具有拘束力，當
    事人間之權利義務關係因而調整，不容當事人再為相反之爭
    執，法院更應將之作為「當事人間之法」而適用於該當事人
    間之後續訴訟（最高法院93年度台上字第1736號判決意旨參
    照）。次按法院於確定判決理由中，就訴訟標的以外當事人
    主張之重要爭點，本於當事人辯論之結果，已為判斷時，除
    有顯然違背法令之情形，或當事人已提出新訴訟資料，足以
    推翻原判斷之情形外，應解為在同一當事人就與該重要爭點
    有關所提起之他訴訟，法院及當事人對該重要爭點之法律關
    係，皆不得任作相反之判斷或主張，以符民事訴訟上之誠信
    原則。查菲力公司前依買賣契約、侵權行為、不當得利之法
    律關係，請求被上訴人給付13萬9854.69元（即111998.45＋
    36576.24－8720）及新台幣 2萬7000元部分，經判決駁回菲
    力公司之訴確定在案，有原審判決、本院前審判決及最高法
    院92年度台上字第1406號判決在卷可稽，觀其判決理由係以
    ：「上訴人（即菲力公司）主張其係於85年9月6日、同年10
    月4日、10月18日、12月24日、86年3月24日、同年6月5日、
    5 月27日、9月12日，各交付電動腳踏車17台、 117台、117
    台、2台、50台、10台、50台、117台予被上訴人，並提出出
    廠放行單、出口報單為證，則其於89年4月7日起訴請求此部
    分價金，其請求權均已逾二年之消滅時效。而被上訴人又為
    時效之抗辯，是上訴人請求已交付之 480台電動腳踏車價金
    ，即無從准許。雖上訴人主張上開價金請求權之消滅時效應
    自契約關係消滅時起算云云，但依民法第369條、第370條之
    規定，除法律另有規定或當事人訂有確定期限或交付地另有
    習慣外，交付價金應與交付標的物同時為之。上訴人既自承
    未約定價金交付之期限，且 480台中之每一筆均是個別訂約
    ，則價金請求權之消滅時效，依上說明，即應自上開各筆交
    易標的物交付時起算，上訴人此部分之主張，為不足採。上
    訴人之480台電動腳踏車價金請求權，於89年1月11日上訴人
    催告被上訴人給付價金前，已罹於時效而消滅，該部分價金
    請求權之消滅時效自無因而中斷之可言。而上訴人所謂催告
    井強公司給付價金之88年6月8日信函，該公司否認有收受該
    信函，且上訴人所提傳真查詢國內各類掛號郵件查單，亦僅
    能證明井強公司曾收到上訴人寄送之郵件，並無法證明該公
    司收受者係上開信函。況該信函亦無催告井強公司給付 480
    台電動腳踏車價金之意思表示，且如前述，該部分價金請求
    權之時效，應自各筆交付時起算，故上訴人又主張請求權之
    消滅時效，應自其發函催告井強公司給付價金時起算，亦不
    足採。復查依據86年3月7日簽訂之訂購單記載，井強公司所
    訂購之1000台乃電動補助式自行車，惟上訴人之經理廖玉麟
    陳稱僅備料，尚未完工、交付，並為上訴人所不爭，而另14
    2 台電動腳踏車，上訴人則無法舉證證明與井強公司間有買
    賣關係存在及已交付之事實，且依88年6月8日上訴人所書信
    函，其中25台亦尚未交付， 117台之價金請求權則已逾二年
    消滅時效，被上訴人並為時效之抗辯，是以上訴人請求給付
    1142台電動腳踏車價金，亦無從准許。再查上訴人主張丙○
    ○○、乙○○、戊○○、丁○○○及甲○○未繳足股款，井
    強公司為一買空賣空之空殼公司，上訴人因該五人之詐騙行
    為，而陷於錯誤與井強公司簽約，致受有損害等情，為被上
    訴人所否認，且上訴人亦未舉證證明其因受騙而陷於錯誤，
    上述所稱被上訴人共同侵權行為一節，即不可採。至公司股
    東由配偶或同居之家屬擔任，於我國有限公司，甚為常見，
    亦合於有限公司之閉鎖性，尚難據以認係詐欺之行為。另公
    司營業額超過登記之資本額者，於公司之運作實務比比皆是
    ，上訴人徒據井強公司營業額超過登記資本額，認其資產與
    風險不成比例，係詐欺行為，亦不足採。末查因時效而取得
    權利，與無法律上之原因而受利益之情形有別，不生不當得
    利之問題，故前揭關於電動腳踏車價金請求權罹於時效之部
    分，即無不當得利之問題。另上訴人主張備料1000台及庫存
    25台部分，如前所述，既未交付，被上訴人亦無所謂之不當
    得利。綜上所述，上訴人本於買賣契約、侵權行為及不當得
    利之法律關係，請求被上訴人給付，均無理由」為依據。查
    菲力公司係於94年 6月14日為訴之追加（見本院更審卷(二)第
    50、51、54頁），關於其主張相同之訴訟標的法律關係部分
    ，無論其追加請求之14萬 1597.91元本息係指已交付電動腳
    踏車488台（515－25－2＝488）部分；或尚未交付之1142台
    電動腳踏車部分，上開判決既認定菲力公司就已交付、未交
    付電動腳踏車價金所為一部請求敗訴確定在案，本院及兩造
    自應受拘束，菲力公司不得於本件再為相反之主張，本院亦
    不得再作不同之判斷，俾符訴訟上之誠信原則。
  (三)況按所謂一部請求，係指以在數量上為可分之金錢或其他代
    替物為給付目的之特定債權，債權人任意將其分割而就其中
    一部分為請求，但就其餘部分不放棄其權利者而言。就實體
    法而言，債權人本得自由行使一部債權；在訴訟上，則為可
    分之訴訟標的，其既判力之客觀範圍以訴之聲明為限度，自
    應認僅就已起訴部分有中斷時效之效果（最高法院91年度台
    上字第 629號判決參照）。查菲力公司已交付之電動腳踏車
    係分別於85年9月6日、10月4日、10月18日，86年3月24日、
    5月27日、6月5日、9月12日交付，而各次交付部分之買賣契
    約係獨立存在，各次交易價金請求權應分別起算。菲力公司
    係於94年 6月14日為訴之追加，再為一部請求，則其所為請
    求部分如係指上開已交付部分，顯已罹於二年之消滅時效，
    被上訴人既為此部分時效之抗辯，則菲力公司此部分之請求
    ，更屬無從准許。
  (四)菲力公司雖主張所有電動腳踏車交易均依其與井強公司、日
    本和光公司所簽訂之三方契約而來，其先前一切與三方契約
    不符者之陳述，均撤銷之。而依該契約第10條約定，契約期
    限為二年，期滿三方如未提出異議時，順延二年，以後亦同
    。故該契約尚未屆滿，買賣價金請求權未罹於時效。且井強
    公司係依該契約分批取貨，因時間、數量不同，造成單價及
    各批總價不同，價金請求權時效應自92年 9月29日起算云云
    。惟查菲力公司於本院前審一再主張被上訴人向其詐購電動
    腳踏車合計1657台，其自85年9月6日起至87年6月8日止，陸
    續交付電動腳踏車共515台，價金計21萬120元及新台幣 2萬
    7000元，另價值47萬5653元之1142台電動腳踏車，其亦已完
    工待井強公司領取，本院前審亦據此而認定，並判決在案。
    經核該確定判決並無顯然違背法令之情形，菲力公司亦未提
    出新訴訟資料，足以推翻原判斷之情形，遑論該三方契約係
    於86年 2月22日簽訂，菲力公司請求之電動腳踏車價金，尚
    包括85年9月6日、同年10月 4日、10月18日、12月24日交付
    者，於交付時顯無三方契約之存在，則菲力公司主張各批交
    易均依三方契約為之，顯與事實不符而非可採，是其據以撤
    銷於本院前審所為之自認或陳述，自非可採。從而，菲力公
    司依買賣契約、侵權行為及不當得利之法律關係於本院更審
    時所為追加之訴，難謂有理由。
  (五)菲力公司另主張日本和光公司為未經認許成立之外國法人，
    被上訴人以該公司名義與其交易，依民法總則施行法第15條
    規定，被上訴人應負連帶賠償責任等語。惟按未經認許其成
    立之外國法人，以其名義與他人為法律行為者，其行為人就
    該法律行為，應與該外國法人負連帶責任，民法總則施行法
    第15條定有明文，所謂行為人係以該外國法人之名義與他人
    為負義務之行為而言，最高法院26年上字第 622號判例亦可
    參照。且須外國法人有責任時，行為人始有連帶賠償責任可
    言。查三方契約係由菲力公司、井強公司及日本和光公司三
    方所簽訂，而日本和光公司係由訴外人佐佐木隆為代表人所
    簽訂，井強公司亦為該契約當事人之一，非其代理人；被上
    訴人未曾以日本和光公司名義為任何法律行為；且日本和光
    公司對菲力公司究應負何責任，亦未據菲力公司舉證以實其
    說。從而菲力公司主張被上訴人依民法總則施行法第15條規
    定，應與日本和光公司連帶負責，亦乏依據。
五、綜上所述，菲力公司主張井強公司應給付87年6月2日、同年
    6月8日交付之25台電動腳踏車價金8720元部分為可採，其餘
    主張均不足採。從而菲力公司依買賣契約之法律關係，請求
    井強公司給付8720元，及自89年 1月12日起至清償日止，按
    週年利率百分之五計算之利息，為有理由，應予准許。逾此
    部分所為之請求，於法無據，不應准許。原審就上開應准許
    部分，為菲力公司敗訴之判決，尚有未洽，上訴意旨求予廢
    棄改判，為有理由，爰由本院將原判決此部分予以廢棄，改
    判如主文第二項所示。至於菲力公司請求不應准許部分，原
    審為菲力公司敗訴之判決，並駁回其假執行之聲請，核無不
    合，上訴意旨求予廢棄改判，為無理由，應予駁回。又菲力
    公司於本院前審其餘追加之訴與更審時所追加之訴，均為無
    理由，亦不應准許，應予駁回。
六、本件事實已明，兩造其餘攻擊、防禦方法與所舉證據，經逐
    一審酌後，認均與本件判決之結果無涉，爰不一一論述，附
    予敘明。
七、據上論結，本件上訴為一部有理由，一部無理由，追加之訴
    為無理由，依民事訴訟法第 450條、第449條第1項、第79條
    、第78條，判決如主文。
中　　華　　民　　國　　94　　年　 　6　　月　　28　　日
                  民事第十一庭  審判長法　官  阮富枝
　　　　　　　　　　　      　　　　　法　官  黃豐澤
　　　　　　　　　　　      　　　　　法　官  林麗玲
正本係照原本作成。
菲力公司如不服本判決，應於收受送達後20日內向本院提出上訴
書狀，其未表明上訴理由者，應於提出上訴後20日內向本院補提
理由書狀（均須按他造當事人之人數附繕本）上訴時應提出委任
律師或具有律師資格之人之委任狀；委任有律師資格者，另應附
具律師資格證書及釋明委任人與受任人有民事訴訟法第466條之
一第一項但書或第二項（詳附註）所定關係之釋明文書影本。
中　　華　　民　　國　　94　　年　　6 　　月　　30　　日
　　　　　　　　　　　　　　　　　　　書記官  鄭淑昀
附註：
民事訴訟法第四百六十六條之一（第一項、第二項）：
對於第二審判決上訴，上訴人應委任律師為訴訟代理人。但上訴
人或其他法定代理人具有律師資格者，不在此限。
上訴人之配偶、三親等內之血親、二親等內之姻親，或上訴人為
法人、中央或地方機關時，其所屬專任人員具有律師資格並經法
院認為適當者，亦得為第三審訴訟代理人。
